【裁判字號】    89,台上,2093
【裁判日期】    890915
【裁判案由】    請求不動產所有權移轉登記
【裁判全文】
最高法院民事判決                              八十九年度台上字第二○九三號
    上  訴  人  甲○○
    被 上訴 人  椰城實業股份有限公司
    法定代理人  陳明遠
右當事人間請求不動產所有權移轉登記事件，上訴人對於中華民國八十八年七月二十
日台灣高等法院第二審判決（八十八年度上字第四七五號），提起上訴，本院判決如
左：
    主  文
原判決廢棄，發回台灣高等法院。
    理  由
本件被上訴人主張﹕上訴人於民國八十六年一月二十四日向伊購買伊在台北縣汐止鎮
○○段東勢坑小段七二之一二等地號土地上興建之「中研宏觀」十三照區Ｃ棟一樓即
完工後門牌台北縣汐止鎮○○街六十六號房屋全部、地下停車位一位及其基地所有權
應有部分（下稱系房地），總價新台幣（下同）七百八十五萬元。上訴人已給付二百
三十五萬元，詎伊將系爭房地所有權移轉登記予上訴人後，上訴人拒不依約辦理貸款
或以現金給付尾款，經伊限期催告，仍拒不履行，伊已於八十七年四月七日解除系爭
買賣契約等情。爰依解除契約回復原狀請求權及不當得利之法律關係，求為命上訴人
將系爭房地所有權移轉登記予伊之判決（第一審命上訴人於被上訴人給付一百二十五
萬一千元之同時，將系爭房地所有權移轉登記予被上訴人。兩造各就對其不利之判決
部分提起上訴，原審將第一審命被上訴人同時履行部分廢棄，並駁回上訴人之上訴，
上訴人提起第三審上訴）。
上訴人則以﹕兩造買賣之土地部分之面積、範圍，意思表示尚未一致，該部分之買賣
契約未成立。被上訴人未告知系爭房屋公設比高達百分之四十九，伊係受詐欺而簽訂
契約，業於八十六年八月二十六日表示撤銷系爭買賣契約。又被上訴人以系爭大樓之
基地向台灣省合作金庫抵押貸款二億三千九百九十五萬元，被上訴人未塗銷系爭土地
抵押權登記前，伊得行使同時履行抗辯權，拒絕交付價金。系爭買賣契約既經伊撤銷
，被上訴人有返還伊已給付價金二百三十五萬元之義務，在被上訴人未為給付前，伊
亦得行使同時履行抗辯權等語，資為抗辯。
原審就移轉登記部分，維持第一審所為上訴人敗訴之判決，駁回其上訴，並將第一審
命被上訴人同時履行部分廢棄，無非以﹕兩造於八十六年一月二十四日簽訂買賣契約
，由上訴人向被上訴人購買系爭房地，總價七百八十五萬元，上訴人已給付二百三十
五萬元，被上訴人已將系爭房地之所有權移轉登記予上訴人，惟上訴人迄未給付餘款
之事實，業據被上訴人提出不動產買賣契約書、土地及建物登記簿謄本附卷為證，且
為上訴人所不爭執，堪信為真實。依系爭買賣契約第一條、第二條約定，買賣標的物
顯然包括土地及建物，上訴人係向被上訴人購買被上訴人公司興建之系爭房地，系爭
房屋之坐落及面積既已確定，其基地之坐落、面積並權利範圍，自亦可得確定，參諸
被上訴人已將系爭房地移轉登記予上訴人，可見兩造對於所買賣之土地之標的物及價
金已達成協議，買賣契約即已成立。依系爭買賣契約第一條約定，已明示上訴人所購
買之房屋面積三八‧七三坪，係包括主建物、附屬建物、應負擔公共設施面積、車位
、車道及其他共同使用部分之面積。而兩造簽訂契約時，系爭房屋已建築完成，並取
得使用執照，則上訴人對於系爭房屋面積主建物、附屬建物、停車位之面積大小，停
車位係列為共同使用部分，取得應有部分，非取得單獨所有權，暨房屋、停車位各應
分擔之共同使用部分面積多少，應已知悉，難認被上訴人有何隱瞞。另依卷附建物登
記簿謄本記載，系爭房屋主建物面積五七‧七三平方公尺，附屬建物即平台面積七‧
三一平方公尺，共同使用部分面積二五四八‧○二平方公尺，權利範圍分別共有一○
○○○分之二四八（包括停車位之分別共有一○○○○分之二○二及其他部分之分別
共有一○○○○分之四六），合計一二八‧二三平方公尺即三八‧七九坪，已超過約
定之三八‧七三坪。其中停車位占共同使用部分總面積二五四八‧○二平方公尺之一
○○○○分之二○二，換算面積為一五‧五七坪，尚屬相當。其餘共同使用部分一○
○○○之四六，換算面積為三‧五五平方公尺，為系爭房屋應分擔者，亦屬相當，難
認被上訴人有何詐欺行為，上訴人以受詐欺為由，撤銷兩造買賣契約，即屬無據。被
上訴人業已通知上訴人履行向銀行辦理貸款手續之義務，上訴人迄未履行，經被上訴
人於八十七年三月十日以信函催告，限期三日內履行，上訴人於同日收受通知，仍未
履行，亦未給付所餘價金五百五十萬元，上訴人違背系爭買賣契約第三條第二款、第
六條約定之義務，應負給付遲延責任。被上訴人於催告上訴人履行契約未果後，於八
十七年四月七日以信函表明解除兩造買賣契約，上訴人於同月八日受送達，被上訴人
主張兩造契約已經解除，應可採信。按契約解除時，當事人雙方互負回復原狀之義務
，兩造契約既已解除，被上訴人依解除契約回復原狀請求權，請求上訴人將系爭房地
所有權移轉登記予被上訴人，自非無據。又上訴人係主張兩造買賣契約既經其依法撤
銷，兩造應回復原狀，而其已給付被上訴人二百三十五萬元，在被上訴人未返還前，
其拒絕將系爭房地之所有權移轉登記予被上訴人等語，顯然並非對於被上訴人所為解
除契約回復原狀請求權行使同時履行返還價金之抗辯權，第一審就上訴人未行使同時
履行抗辯權請求返還價金之事項而為判決，為訴外裁判，則有未當等詞，為其判斷之
基礎。
按被告是否行使民法第二百六十四條之同時履行抗辯權，意思不明時，審理事實審法
院之審判長，有依民事訴訟法第一百九十九條第二項規定行使闡明權之職責。查本件
被上訴人係依契約解除回復原狀之法律關係，請求上訴人將系爭房地所有權移轉登記
返還予被上訴人。上訴人亦援引民法第二百六十四條規定，抗辯其已給付價金二百三
十五萬元，在被上訴人未為對待返還上開價金前，不同意返還系爭房地云云（參見一
審卷八七頁反面、八八頁答辯狀、一三二頁言詞辯論筆錄）。雖上訴人於上開一審卷
八七頁反面之答辯狀內同時陳述，上訴人已依法撤銷系爭買賣契約，雙方應負回復原
狀義務云云，惟依其全部陳述內容，上訴人對於被上訴人之請求，是否行使同時履行
抗辯權，其意思並不明確，原審審判長未行使闡明權，遽認上訴人僅係就其抗辯之撤
銷買賣契約後回復原狀部分，行使同時履行抗辯權，進而為不利於上訴人之判決，自
有可議。上訴論旨，執以指摘原判決不當，求予廢棄，非無理由。
據上論結，本件上訴為有理由。依民事訴訟法第四百七十七條第一項、第四百七十八
條第一項，判決如主文。
中      華      民      國    八十九    年      九      月     十五     日
                              最高法院民事第二庭
                                  審判長法官  劉  延  村
                                        法官  劉  福  聲
                                        法官  黃  秀  得
                                        法官  蘇  達  志
                                        法官  陳  重  瑜
      右正本證明與原本無異
                                              書  記  官
中      華      民      國    八十九    年      九      月    二十五    日


司法院資訊處製作；財團法人民間司法改革基金會備份。
